【裁判字號】    92,上訴,1343
【裁判日期】    920708
【裁判案由】    過失致死
【裁判全文】
臺灣高等法院刑事判決                          九十二年度上訴字第一三四三號
    上  訴  人  臺灣新竹地方法院檢察署檢察官
    被      告  丙○○
    選任辯護人  羅惠民律師
右上訴人因過失致死案件，不服臺灣新竹地方法院九十一年度訴字第五一七號，中華
民國九十二年三月十九日第一審判決（起訴案號：臺灣新竹地方法院檢察署九十一年
度偵續一字第五號），提起上訴，本院判決如左：
    主      文
原判決撤銷。
丙○○從事業務之人，因業務上之過失致人於死，處有期徒刑伍月，如易科罰金，以
佰元折算壹日。
    事      實
一、丙○○為從事鐵捲門維修業務之人，於民國八十八年十二月二日上午十時許至新
    竹縣竹東鎮○○街三七七號格佑企業股份有限公司（以下簡稱格佑公司）修理該
    公司裝設於二樓陽台之鐵捲門，因丙○○人手不足，格佑公司人員楊文河前往幫
    忙維修。丙○○應注意於維修鐵捲門時，應注意使用適當物品頂住鐵捲門，並令
    在場之人離開鐵捲門下方，以避免於維修過程中發生鐵捲門掉落撞及他人之危險
    ，且依當時情況，並無不能注意之情事。然丙○○竟疏未注意採取上述安全措施
    ，即貿然進行維修鐵捲門作業，其於將護弓鐵條及兩側鐵捲門軌道拆除後，因維
    修時施力不當，且因已拆除護弓鐵條，亦喪失保護鐵捲門掉落之功能，造成該鐵
    捲門跳脫掉落，撞及下方之楊文河，致楊文河遭鐵捲門撞及後摔落一樓地面，受
    有頭顱內出血之傷害，經送竹北東元綜合醫院急救後，於同月十四日下午四時五
    十分許不治死亡。
二、案經楊文河配偶甲○○告訴及臺灣新竹地方法院檢察署檢察官偵查起訴。
    理      由
一、訊據被告丙○○固坦承於上開時地維修鐵捲門時，被害人楊文河因遭落下之鐵捲
    門撞及而自二樓陽台墜落至一樓地面死亡之事實，惟矢口否認有任何業務過失致
    死之犯行，辯稱：其並非從事鐵捲門維修之專業人員，渠僅係幫人蓋鐵架屋，係
    格佑公司蘇小姐打電話找其把鐵捲門卸下，並非叫其修繕，其僅係以工人身分受
    僱施工，被害人出來其並不知，是之前工人沒焊接好，才會造成此情形云云。被
    告之辯護人辯稱：被告被請去修鐵捲門時，軸心已損壞，縱非被告去工作，該鐵
    捲門亦可能掉落，況被告並不具備修繕鐵捲門之專業知識，無從判斷該鐵捲門是
    否有瑕疵，且現場二樓欄杆於事發時係推開，致鐵捲門掉落時，被害人因閃躲重
    心不穩時毫無阻攔而墜樓，本件係因鐵捲門焊接不良，在被告尚未拆卸完成時即
    出乎被告意料預期而落下，被告對該鐵捲門因非關拆卸之因素落下之可能性無預
    見之可能性，亦無防止其發生之能力云云。惟查：
    (一)被害人楊文河於右揭時地遭拆卸中鐵捲門擊中後跌落，因頭顱內出血不治死亡
      之事實，有臺灣新竹地方法院檢察署相驗屍體證明書、驗斷書、勘驗筆錄在卷
      可稽（見相驗卷第十四頁、第十八至二五頁）。
    (二)被告確係負責右揭鐵捲門拆卸事宜之事實，除據告訴人甲○○指訴在卷外，證
      人即格佑公司負責人蘇秀華於偵查中證述「當日我在一樓」、「丙○○當時帶
      的人手不夠，叫我們支援他一人，我們即廣播叫楊某（即被害人）去二樓幫忙
      。」、「當時因鐵捲門，捲軸的鐵門拉不下來，請廖某來修。」（偵字卷第一
      ○七頁）；證人即事發時在場之乙○○於偵查中具結證稱「因他們（指被告）
      來了二個工人要拉鐵門，鐵門拉不下來，所以死者（即楊文河）一起幫忙拉，
      結果整個鐵捲門掉下來。」、「因鐵捲門的捲門放不下來。然後請丙○○修理
      ，而我們公司則派楊某幫忙要一起把捲門拉下，後不知為何整個鐵門結構被拉
      下，致楊某從二樓摔下。」（相驗卷第十六頁、偵字卷第一○八頁）；且被告
      亦於偵查供稱「當天是格佑公司請我修理鐵門，我把鐵門軌道拆下來，外面的
      防護也有拆下來。」、「（防護罩及軌道做何用？）固定鐵門不會幌動。」、
      「我到現場先將左右二邊軌道螺絲各五、六根拆掉，是固定兩邊門板用的，然
      後爬上椅子拆中間上面的護板，當時我站在椅子上，椅子放在右邊的門下，死
      者不知何時跑出來，被左邊掉下的鐵門砸到。」、「（護弓鐵條當時拆了沒有
      ？）拆了。」等語（偵續字卷第二九、三四頁），又有現場相片四幀、鐵捲門
      零件之相片附卷可憑，是被害人於前揭時地因協助被告維修鐵捲門，而遭該鐵
      捲門脫落撞及摔落地面，致頭顱內出血而死亡之事實，至臻明確。
    (三)財團法人中華工商鑑測研究中心對於本案事故鑑定結果，認為「一本案鐵捲門
      構造中，左側軸承上半部蓋鈑脫落主因，係由於銲接部份施工不良所致。二本
      案鐵捲門構造中，護弓鐵條係屬施工不良，然脫落主因係由於銲接部份遭強力
      拆解。三本案鐵捲門構造中，左側軸承護蓋上半部蓋鈑因銲接不良而脫落，同
      時護弓鐵條被拆而喪失保護功能，確係造成鐵捲門於維修時，意外墜落之主因
      。」，有該鑑測研究中心八十九年七月四日（八九）中鑑志字第八九○七○○
      一號鑑定報告書一份附卷可參（偵字卷第五六至七六頁）。查該鐵捲門係案外
      人劉世宏於八十四年一月二十四日所承作，有格佑公司給付工程款之轉帳傳票
      乙紙附卷可憑（偵字卷第六頁），復經證人乙○○於偵查中證述該鐵捲門已作
      好約三、四年等語無訛（相驗卷第十六頁），另依上開鑑定報告第四章鑑定事
      實第二項之記載「由於脫落之上蓋鈑表面並無任何擠壓或磨損跡象，故研判該
      上蓋鈑並非於維修之前脫落，而是於維修時受外力作用而脫落。」，足認本案
      鐵捲門之所以脫落，係由於焊接部份遭強力拆解，同時護弓鐵條被拆而喪失保
      護功能所致，而所謂強力拆解，或謂外力作用即指被告之維修行為，至於該鐵
      捲門於承造之初之施工不良，因案發時已完工三、四年，均未曾發生脫落之情
      形，反而無從認定與該鐵捲門之脫落間有因果關係，則即令該鐵捲門於建造時
      之施工不良亦係造成脫落原因之一，亦無從解免被告於拆卸時所應負防止該鐵
      捲門掉落危害他人之義務。是被告及選任辯護人辯稱本案之發生係因鐵捲門焊
      接不良，被告無預見之可能云云，即無可採。
    (四)依據行政院勞工委員會北區勞動檢查所九十年七月五日台九十勞北檢製字第九
      ００九三四○號函覆內容，雖鐵捲門維修業務迄今未經勞工安全衛生法規明文
      訂定項目，有該函文附卷可參（偵續字卷第二四、二五頁）。然證人即新竹市
      金屬門窗商業同業工會常務理事陳漢陽於偵查中就一般拆除鐵門應注意事項到
      庭證稱「如果業主說是鐵捲門卡住，是螺絲鬆脫或斷掉，我拆除時會先用手動
      升降桿頂住，然後再拆除，以防止掉落，在修理時，會叫旁人閃開，不要靠近
      。之後，才再拆軌道，然後將鐵門推進原來之軌道，如果還無法運作，就要把
      上面的蓋板拆下來看。」（偵續字卷第四七、四八頁）。故使用升降桿等足以
      防止鐵捲門脫落之設備及令在場之人離開鐵捲門下方係鐵捲門維修上所必備之
      安全措施，被告既係從事鐵捲門維修業務之人，自無不知之理，且具有能力注
      意維修、拆除鐵捲門時有掉落之危險，此參被告亦自承於維修時，曾請格佑公
      司僱請有吊桿裝置之車輛前來頂住鐵捲門等語益明（偵續字卷第四八頁）。而
      依被告供稱「我在下面沒有用東西頂著，因鐵捲門上面覆蓋有軸承在，應該能
      固定。」、「（一般修理鐵捲門而需拆除鐵捲門時，是否需要以手動升降桿頂
      通知格佑企業公司要用一部吊卡（車），這種卡車上有伸縮的綱索，可以頂住
      鐵捲門。」（偵續字卷第四八頁、偵續一字第十三頁），足見被告對於鐵捲門
      於其維修過程中有掉落之可能乙節，已有預見之可能性，惟因其主觀上確信該
      鐵捲門不會掉落，乃疏未採取上開必要之保護措施，被告自有過失無疑，又被
      害人楊文河確因本件事故致頭顱內出血不治死亡，已如前述，足見被告之過失
      行為顯與被害人之死亡有相當因果關係。
    (五)按刑法第二百七十六條第二項所謂之業務，係指以反覆同種類之行為為目的之
      社會活動而言（最高法院六十九年台上字第四○四七號、七十一年台上字第一
      五五○號、七十一年台上字第七○九八號判例參照）。查被告於右揭時間係受
      僱於陽鋼機械工程有限公司（以下簡稱陽鋼公司），陽鋼公司係承作鋼構工程
      即幫人蓋廠房，被告在陽鋼公司係依負責人劃好之圖施工蓋廠房，陽鋼公司並
      未施作鐵捲門工程，被告擅長項目係鋼架部分，陽鋼公司係承作整座廠房之拆
      卸，並未單獨承作拆除鐵捲門等情，雖據證人即陽鋼公司負責人徐章助到庭證
      述甚詳，惟被告僅在該公司從事零星工作，有時自己會在外面作乙情，亦據證
      人徐章助證述明確（原審卷第八三、八四頁），且被告於偵查中亦陳稱「（你
      從事鐵捲門的維修經驗？）十多年。」、「（你是在做鐵捲門？）是的。」、
      「（自何時開始從事鐵捲門維修生意？）從學徒到現在有二十幾年左右。」、
      「（有無開設店面？）沒有，都是人家有工作，有人會找我去作。」等語（偵
      字卷第九十頁、偵續字卷第二九頁、偵續一字卷第十三頁），另供稱「（該鐵
      門是你做的？）不是，我只是去修理。」、「我是被格佑公司請去維修，就是
      八十八年十二月二日那一次。」、「是他們（指格佑公司）出錢請我來修理。
      」等語（相驗卷第十六頁、偵字卷第十四頁、偵續字卷第十三頁），則依被告
      既有反覆維修鐵捲門長達近二十年之事實，自足認其為從事鐵捲門維修業務之
      人，且於本案發生時，被告即係執行上開業務，尚不得以被告於陽鋼公司雖未
      從事鐵捲門維修之工作，即認定被告非從事鐵捲門維修業務之人。至於證人陳
      漢陽雖曾於原審調查時證稱：需係從事金屬門窗工作安裝、銷售且辦理營利事
      業登記之商號才能加入金屬門窗同業公會，加入公會會員之營業項目係門窗方
      面之安裝及銷售，只要是有加入會員且有作鐵捲門的都會知道應必備之安全措
      施，如果只是作鐵皮屋，未加入公會者，公會對他們沒有約束力，蓋鐵屋的知
      識技能與鐵捲門的知識技能是完全不同，如果承作（鐵捲門）之人與修理之人
      不同，仍無法判斷有無焊接好，一般去修理的師傅會認為前手已安裝焊接良好
      ，但仍會做一些保護措施，以防止人員的傷亡等語（見原審卷第七十至七二頁
      ）。惟依渠上開所言，僅能認定金屬門窗同業公會對於非會員是否具專業技能
      無拘束力，尚不能認為非會員即不具備維修鐵捲門之專業知識，不足為被告有
      利之認定。至被告辯稱其僅係前往拆除鐵捲門而非維修，被害人係自己前來，
      其沒有叫人來幫忙來云云，不僅與前開證人證詞相左，部分所辯更與其自己所
      為之供述互異，核屬卸責之詞，不足為採，附此敘明。
    綜右事證，被告所為否認犯罪之辯解，核屬卸責之詞，並不足採信，被告右揭犯
    罪行為，已經證明，應依法論科。
二、核被告丙○○所為，係犯刑法第二百七十六條第二項之業務過失致死罪。
三、原審疏未詳查，以不能證明被告犯罪，諭知被告無罪，自有未合。檢察官上訴意
    旨認被告應構成犯罪，指摘原審判決不當，為有理由，應由本院將原審判決撤銷
    改判。審酌被告品行，智識程度、過失程度、所生之損害、犯罪後態度及尚未與
    被害人達成和解及其他一切情狀，量處有期徒刑五月，又被告行為後，刑法第四
    十一條，業經於九十年一月四日修正，並經總統於九十年一月十日公布並於九十
    年一月十二日生效，而修正後之刑法第四十一條第一項之規定「犯最重本刑為五
    年以下有期徒刑以下之刑之罪，而受六個月以下有期徒刑之宣告，因身體、教育
    、職業、家庭之關係或其他正當事由，執行顯有困難者，得以一元以上三元（業
    據罰金罰鍰提高標準條例第二條前段規定，就其原定數額提高為一百倍折算一日
    ）以下折算一日，易科罰金，但確因不執行所宣告之刑，難收矯正之效，或難以
    維持法秩序者，不在此限。」，對於被告並無不利，依刑法第二條第一項前段之
    規定，適用裁判時之新法，並諭知易科罰金之折算標準。
據上論斷，應依刑事訴訟法第三百六十九條第一項前段、第三百六十四條、第二百九
十九條第一項前段、刑法第二條第一項前段、第二百七十六條第二項、第四十一條第
一項前段、罰金罰鍰提高標準條例第一條前段、第二條判決如主文。
本案經檢察官吳慎志到庭執行職務
中    華    民    國      九十二      年      七      月       八       日
                            臺灣高等法院刑事第十九庭
                                審判長法  官  許  國  宏
                                      法  官  洪  光  燦
                                      法  官  林  勤  純
右正本證明與原本無異。
如不服本判決應於收受送達後十日內向本院提出上訴書狀，其未敘述上訴之理由者並
應於提起上訴後十日內向本院補提理由書狀（均須按他造當事人之人數附繕本）。
                                      書記官  葉  瑩  庭
中    華    民    國      九十二      年      七      月       九       日
附錄本件論罪科刑法條：
刑法第二百七十六條：
因過失致人於死者，處二年以下有期徒刑、拘役或二千元以下罰金。
從事業務之人，因業務上之過失犯前項之罪者，處五年以下有期徒刑或拘役，得併科
三千元以下罰金。


司法院資訊處製作；財團法人民間司法改革基金會備份。
